【裁判字號】    97,訴,507
【裁判日期】    970829
【裁判案由】    商業會計法等
【裁判全文】
臺灣臺北地方法院刑事判決               97年度訴字第507號
公  訴  人  臺灣臺北地方法院檢察署檢察官
被      告  甲○○
選任辯護人  蘇家宏律師
            劉志忠律師
被      告  乙○○
上列被告因違反商業會計法等案件，經檢察官提起公訴（九十六
年度偵緝字第一五八三號、第一六一０號），本院判決如下：
    主  文
甲○○共同連續商業負責人，以明知為不實之事項而填製會計憑
證，處有期徒刑肆月，如易科罰金，以銀元佰元即新台幣玖佰
元折算壹日；減為有期徒刑貳月，如易科罰金，以銀元佰元即
新台幣玖佰元折算壹日。
乙○○共同連續商業負責人，以明知為不實之事項而填製會計憑
證，處有期徒刑陸月，如易科罰金，以銀元佰元即新台幣玖佰
元折算壹日；減為有期徒刑月，如易科罰金，以銀元佰元即
新台幣玖佰元折算壹日。
    事  實
一、
（一）甲○○預見其前男友丙○○（原名張立言）之父親張義海
      所託邀（丙○○、張義海所涉違反稅捐稽徵法部分由檢察
      官另行偵辦）其擔任址設臺北市○○街一三一巷四之一號
      之立德國際有限公司（下稱立德公司）之名義負責人，係
      有不法之目的，且對於該公司虛偽開立不實統一發票予其
      他公司行號，用以幫助他人逃漏稅捐等情有所預見，由甲○○提供其身分證件予「丙○○」再轉交張義海，於民國
      九十一年十月十六日設立立德公司，甲○○並擔任立德公
      司股東兼登記負責人（董事），為公司法第八條所稱之公
      司負責人及商業會計法第四條所稱商業負責人，並以製作
      會計憑證為其附隨業務，另由張義海負責立德公司所有財
      務、業務運作，並向財政部國稅局（或其所屬稅捐機關）
      申請、領用統一發票。甲○○與丙○○、張義海均明知立
      德公司並無實際銷售、營業行為，竟自九十二年一月起至
      九十二年九月十四日止，與丙○○及張義海，共同基於填
      製不實會計憑證、幫助他人逃漏稅捐之概括犯意聯絡，由
      張義海在不詳地點，以立德公司名義，連續填製品名、數
      量均不詳之會計憑證（統一發票）共五十五紙，銷售金額
      合計二千零七十六萬四千四百元，分別持交予如附表一所
      示之華納亞太科技股份有限公司等六家公司（營業人），
      並經各該公司以上開統一發票作為向立德公司買受商品之
      進項憑證，持向稅捐機關申報扣抵銷項稅額（買受人名稱
      、銷售額、稅額、張數均詳如附表一所示），甲○○、丙○○及張義海共同以此不正當方法幫助如附表一所之六家
      公司得以虛增成本，逃漏營業稅共計一百零三萬八千二百
      二十元，足以生損害於稅捐機關對於稅捐資料查核、課稅
      之公平性及正確性。
（二）乙○○透過其友丁○○介紹認識張義海，由張義海邀其擔
      任立德公司之名義負責人，乙○○可預見張義海係有不法
      之目的，且對於該公司虛偽開立不實統一發票予其他公司
      行號，用以幫助他人逃漏稅捐等情有所預見，竟於民國九
      十二年間（九十二年九月十五日之前）以每月一萬五千元
      之代價，與張義海共同基於填製不實會計憑證、幫助他人
      逃漏稅捐之概括犯意聯絡，由乙○○提供其身分證件予張
      義海，於九十二十年九月十五日申請變更登記為立德公司
      之公司股東兼登記負責人（董事），為公司法第八條所稱
      之公司負責人及商業會計法第四條所稱商業負責人，並以
      製作會計憑證為其附隨業務，另由張義海負責立德公司所
      有財務、業務運作，並向財政部國稅局（或其所屬稅捐機
      關）申請、領用統一發票。乙○○與張義海均明知立德公
      司並無實際銷售、營業行為，竟從九十二年九月十五日起
      至九十二十年十二月止，由張義海在不詳地點，以立德公
      司名義，連續填製品名、數量均不詳之會計憑證（統一發
      票）共一百四十二紙，銷售金額合計五千四百五十二萬六
      千零三十六元，分別持交予如附表二所示之現實主義國際
      有限公司等六十一家公司（營業人），並經各該公司以上
      開統一發票作為向立德公司買受商品之進項憑證，持向稅
      捐機關申報扣抵銷項稅額（買受人名稱、銷售額、稅額、
      張數均詳如附表二所示），乙○○及張義海共同以此不正
      當方法幫助如附表二所之六十一家公司得以虛增成本，逃
      漏營業稅共計二百七十二萬六千三百零一元，足以生損害
      於稅捐機關對於稅捐資料查核、課稅之公平性及正確性。
二、案經財政部臺灣省北區國稅局移送臺灣臺北地方法院檢察署
    檢察官偵查起訴。
    理  由
壹、證據能力部分：
一、按被告以外之人於審判外之言詞或書面陳述，除法律有規定
    者外，不得作為證據，刑事訴訟法第一百五十九條第一項固
    定有明文。然除顯有不可信之情況外，公務員職務上製作之
    紀錄文書、證明文書，得為證據；又被告以外之人於審判外
    之陳述，雖不符同法第一百五十九條之一至之四之規定，而
    經當事人於審判程序同意作為證據，法院審酌該言詞陳述或
    書面陳述作成時之情況，認為適當者，亦得為證據；又當事
    人、代理人或辯護人於法院調查證據時，知有第一百五十九
    條第一項不得為證據之情形，而未於言詞辯論終結前聲明異
    議者，視為有前項之同意，同法第一百五十九條之四第一項
    第一款、第一百五十九條之五亦分別定有明文。而刑事訴訟
    法第一百五十九條之五的立法意旨在於傳聞證據未經當事人
    之反對詰問予以核實，原則上先予排除。惟若當事人已放棄
    反對詰問權，於審判程序中表明同意該等傳聞證據可作為證
    據；或於言詞辯論終結前未聲明異議，基於尊重當事人對傳
    聞證據之處分權，及證據資料愈豐富，愈有助於真實發見之
    理念，上開傳聞證據亦均得資為證據。
二、本案卷附之財政部臺灣省北區國稅局審查三科查緝案件稽查
    報告書（內附立德公司設立變更登記表、進項來源明細表、
    營業人銷售與稅額報保書、專案申請調檔統一發票查核名冊
    及清單、營業稅年度資料查詢進項來源明細排行前三十名、
    九十二年全年營業人進項交易對象彙加明細表、立德公司取
    得進項及相關資料分析表等，均係財政部承辦查核營業稅、
    個人綜合所得稅之稅務人員（即公務員）依法於職務上製作
    之紀錄文書，並查無顯不可信之情況，依前揭規定，上開文
    書均有證據能力，合先敘明。
貳、實體方面：
一、訊據被告甲○○、乙○○固承認擔任立德公司登記負責人，
    惟均矢口否認有何填製不實之會計憑證、幫助他人逃漏稅捐
    等犯行，被告甲○○辯稱：伊係受丙○○拜託擔任立德公司
    之名義負責人，實際公司運作都是由丙○○處理，伊有去領
    統一發票，但領完之後就交給丙○○，且公司發票章、統一
    發票如何處理，伊均不知情等語，被告乙○○辯稱：伊雖以
    一個月一萬五千元代價由其友人丁○○介紹予張義海擔任立
    德公司之名義負責人，然實際公司運作都是由張義海處理，
    公司發票章、統一發票如何處理，伊均不知情等語。經查：
（一）立德公司係於九十一年十月十六日經核准設立，由甲○○
      擔任公司董事、登任負責人，嗣後於九十二年九月五日變
      更章程，由乙○○擔任公司董事、登記負責人，並向臺北
      市商業管理處辦理公司變更登記而於同年九月十五日獲准
      ，由乙○○擔任董事、登記負責人等事實，業據被告甲○○、乙○○迭於檢察官訊問及本院審理時坦承不諱，並有
      立德公司變更登記表、臺北市政府九十七年七月十四日府
      產業商字第０九七八六八八七一００號函暨所附立德有限
      公司登記案卷（內含公司設立登記資料、變更登記表、公
      司章程、股東會議記錄）等資料在卷可稽，是被告甲○○
      、乙○○為商業會計法上之商業負責人，亦為從事業務之
      人，首堪認定。
（二）再者，被告甲○○為立德公司自九十一年十月十六日至九
      十二年九月十四日之登記負責人，被告乙○○為立德公司
      自九十二年九月十五日起之登記負責人，且立德公司自九
      十二年一月起至同年十二月間，並無實際銷貨之事實，而
      虛偽製作如附表一、二所示數量、金額均不實、銷售額之
      統一發票，再交付予如附表一、二所示之公司（營業人）
      ，作為各該公司進項憑證，供該等公司用以虛增成本、扣
      抵進項稅額，復經附表一、二所示之公司（營業人）分別
      以上開所取得之不實統一發票，作為進項憑證供扣抵銷項
      稅額之用，計幫助該等公司行號逃漏營業稅分別如附表一
      、二等情，此有財政部臺灣省北區國稅局審查三科查緝案
      件稽查報告書及其內附之立德公司設立變更登記表、進項
      來源明細表、營業人銷售與稅額報保書、專案申請調檔統
      一發票查核名冊及清單、營業稅年度資料查詢進項來源明
      細排行前三十名、九十二年全年營業人進項交易對象彙加
      明細表、立德公司取得進項及相關資料分析表等在卷可稽
      ，是立德公司客觀上確無實際銷貨，而有虛開統一發票之
      不正當方法，幫助如附表一、二所示之公司（營業人）逃
      漏稅捐之事實，應堪認定。
（三）被告甲○○雖辯稱：對於立德公司虛開統一發票及幫助他
      人逃漏稅均不知情，亦未得任何好處云云。然按被甲○○
      告擔任負責人時，已為成年人，對公司負責人依法負有相
      當之法律責任，被告係一智慮健全之成年人，對此自應知
      之甚明，且辦理公司擔任負責人亦非難事，果丙○○之父
      張義海真欲自行經營立德公司，衡諸常情，大可於一開始
      即以丙○○或張義海名義擔任公司負責人，或是之後辦理
      公司負責人變更登記？而張義海或丙○○隱姓埋名，以他
      人之名經營非屬自己之公司？此顯有悖社會常情。是縱如
      被告甲○○所辯伊未實際參與、從事立德公司業務經營或
      開立發票等工作，然伊仍同意擔任立德公司負責人，足認
      被告對於立德公司於九十二年一月至同年九月十四日間並
      未實際從事業務經營、實際交易，而為虛偽開立統一發票
      、幫助其他納稅義務人逃漏稅捐行為，在主觀上當可知悉
      ，被告甲○○辯稱不知立德公司有虛開統一發票之事，為
      事後飾卸之詞，不足採為對被告有利之認定。從而，被告
      主觀上應可預見丙○○與張義海可能利用該公司充作犯罪
      工具，且應可知悉立德公司嗣後已無實際營業，然被告猶
      願擔任立德公司之名義負責人，並領得統一發票後、將統
      一發票及公司大小章交予丙○○使用，是被告甲○○就立
      德公司係屬無營業而專以販賣發票牟取不法利益之行為，
      雖無證據證明被告甲○○有積極參與虛偽開立立德公司之
      統一發票行為，然被告甲○○既同意擔任立德公司之人頭
      負責人，且領取統一發票供丙○○及張義海使用，被告甲○○主觀上應有預見可能，且不違背其本意，其與丙○○
      及張義海自屬共同正犯關係，堪予認定。
（四）被告乙○○雖辯稱：伊雖每個月領取一萬五千元，但對於
      立德公司虛開統一發票及幫助他人逃漏稅均不知情云云。
      然按被告於本院審理時自承：確實是丁○○介紹伊跟張義
      海認識，張義海叫伊當負責人，領發票是伊自己一個人去
      的，伊領發票後交給張義海等語。（見本院九十七年六月
      二十七日審理筆錄），證人丁○○於本院審理時證稱：因
      乙○○說收入不好，伊有介紹乙○○跟張義海認識，但是
      當負責人這件事是張義海跟乙○○講的，剛開始張義海沒
      有告訴伊要請乙○○當哪一家公司的負責人等語（見本院
      九十七年六月二十七日審理筆錄），是以被告乙○○於九
      十二年間方透過友人丁○○認識張義海，彼此間非熟識故
      舊，佐以公司負責人依法負有相當之法律責任，被告乙○○係一智慮健全之成年人，對此自應知之甚明，且辦理公
      司變更負責人亦非難事，果張義海真欲自行經營立德公司
      ，衡諸常情，大可於一開始即以其名義擔任公司負責人，
      或是之後辦理公司負責人變更登記，何須仍由彼此不甚熟
      悉之被告乙○○擔任名義負責人，而張義海則自己隱姓埋
      名，以他人之名經營非屬自己之公司？此顯有悖社會常情
      。是縱如被告乙○○所辯伊未實際參與、從事立德公司業
      務經營或開立發票等工作，然伊仍同意擔任立德公司負責
      人，且每月收取一萬五千元代價，足認被告乙○○對於立
      德公司於九十二九月十五日至同年十二月間並未實際從事
      業務經營、實際交易，而為虛偽開立統一發票、幫助其他
      納稅義務人逃漏稅捐行為，在主觀上當可知悉，被告乙○○辯稱不知立德公司有虛開統一發票之事，為事後飾卸之
      詞，不足採為對被告有利之認定。從而，被告主觀上應可
      預見張義海可能利用該公司充作犯罪工具，且應可知悉立
      德公司嗣後已無實際營業，為虛設行號之公司，然被告猶
      願擔任立德公司之名義負責人，並將領得、收取立德公司
      之統一發票交予張義海及公司大小章交予張義海使用，
        是被告乙○○就立德公司  係屬無營業而專以販賣發票
      牟取不法利益之行為，雖無證據證明被告乙○○有積極參
      與虛偽開立立德公司之統一發票行為，然被告乙○○既同
      意擔任立德公司之人頭負責人，且領取統一發票供張義海
      使用，被告乙○○主觀上應有預見可能，且不違背其本意
      ，其與張義海自屬共同正犯關係，堪予認定。
（五）綜上所述，本件事證明確，被告甲○○、乙○○所辯無非
      卸責之詞，委無足採，從而，被告甲○○、乙○○分別為
      立德公司負責人，與丙○○及張義海或張義海之男子共同
      明知不實事項而填製會計憑證（統一發票）、財務報表、
      幫助納稅義務人以不正當方法逃漏稅捐等犯行已經證明，
      應依法論科。
二、新舊法比較部分：
（一）查被告行為後，商業會計法業於九十五年五月二十四日修
      正公布，並於同年月二十六日生效，其中商業會計法第七
      十一條第五款之法定刑由「五年以下有期徒刑、拘役或科
      或併科新臺幣十五萬元以下罰金」，修改為「五年以下有
      期徒刑、拘役或科或併科新臺幣六十萬元以下罰金」，自
      應為利、弊比較。
（二）再者，刑法及刑法施行法部分條文業經修正公布，並均於
      九十五年七月一日施行。修正後刑法第二條第一項之規定
      ，係規範行為後法律變更所生新舊法律比較適用之準據法
      ，於修正後刑法施行後，應適用修正後刑法第二條第一項
      規定之「從舊從輕」之原則為比較；修正後刑法第二條第
      二項，則為同條第一項之特別規定，於修正後刑法施行後
      ，關於非拘束人身自由之保安處分，應依修正後刑法第二
      條第二項之規定，適用裁判時之法律。又修正後刑法第三
      十五條，乃刑之重輕之法定次序與標準，應適用裁判時之
      修正後刑法第三十五條之規定。修正後刑法第二條第一項
      係採「從舊從輕」原則，適用最有利於行為人之法律。既
      曰法律，自較刑之範圍為廣；除法律有特別規定者（如修
      正後刑法第二條第二項非拘束人身自由之保安處分適用裁
      判時法，修正後刑法施行法第九條之三規定之情形），應
      依其規定；或事關執行之緩刑之宣告，或犯罪在刑法修正
      施行前，自首在刑法施行後之自首部分，或程序之規定（
      程序從新，如刑法第四十條沒收宣告之程序規定），應適
      用裁判時之修正後刑法之規定外；依修正後刑法第二條第
      一項比較時，應就「罪、刑」有關之共犯、未遂犯、連續
      犯、牽連犯、結合犯以及累犯加重、自首減輕暨其他法定
      加減原因（如身分加減）與加減例等一切情形，綜其全部
      之結果而為比較後，予以整體適用，不能割裂而分別適用
      有利益之條文。關於易科罰金之折算標準、易服勞役之折
      算標準及期限、罰金與死刑是否併予執行、多數有期徒刑
      定應執行之刑時之最高刑期之限制等之修正，事涉行為人
      易刑折算標準金額之多寡與期限之長短及定執行刑時能否
      就罰金刑併予執行或有期徒刑定應執行之刑時最高度之限
      制，亦均屬依修正後刑法第二條第一項所應比較適用法律
      之範圍。從刑附屬於主刑，除法律有特別規定者外，依主
      刑所適用之法律（以上參考最高法院九十五年五月二十三
      日刑事庭第八次會議決議及最高法院二十四年上字第四六
      三四號、二十四年上字第五二九二號、二十七年上字第二
      六一五號判例）。其次，法律有變更而須為新、舊法之比
      較以定其適用之目的，厥唯保障行為人之既有法律地位不
      致因法律之修正而惡化或受到更不利益之結果並兼謀行為
      人之利益，此為最高之價值，非必斤斤於法律體系適用之
      完整性，況或基於法規之性質，如程序性之法律、事涉執
      行之緩刑規定，依法理係均應適用新法，或因法律另有規
      定，如修正後刑法第二條第二項規定「非拘束人身自由之
      保安處分係適用裁判時之法律」，修正後刑法施行法第三
      條之一第二項規定「於九十四年一月七日刑法修正施行前
      犯併合處罰數罪中之一罪，且該數罪均符合第四十一條第
      一項得易科罰金之規定者，適用九十年一月四日修正之刑
      法第四十一條第二項規定」，即有此情形係一律適用行為
      時法之舊法，由是可見遇有法律修正而須選擇適用新法或
      舊法時，應依法規之性質或視法律之規定各自決之，不受
      其他法規如何適用之羈絆，在選法適用時，本即寓有可據
      個別之特性而割裂分別適用新法或舊法之容許性，縱令須
      為利、弊之比較以定如何適用之法規亦無不同，至數項經
      修正之法律須整體比較以同其新、舊法之適用俾維持法律
      體系之完整性，核係各該法律在適用上因具「依附及相互
      關聯」之特性使然，非屬新、舊法應比較利、弊藉資保障
      行為人之既有法律地位兼謀其利益之立法意旨所必然。準
      此以解，就「罪、刑」有關之規定諸如共犯、未遂犯、連
      續犯、牽連犯、結合犯以及累犯加重、自首減輕暨其他法
      定加減原因（如身分加減）與加減例等一切情形，應綜其
      全部之結果而為比較後，予以整體適用，不能割裂而分別
      適用有利益之條文，固如前述，惟究其緣由，實係著眼於
      因各該規定皆涉及犯罪之態樣、階段、罪數、法定刑得或
      應否加、減暨加減之幅度，並進而影響法定刑或處斷刑之
      範圍，換言之，各該「罪、刑」之規定須經綜合考量整體
      適用後，方能據以限定法定刑或處斷刑之範圍，嗣始得於
      該範圍內為一定刑之宣告，易詞以言，個別宣告刑雖屬單
      一之結論，然實係經綜合考量整體適用各相關「罪、刑」
      規定之所得，因之，宣告刑所據以決定之各相關「罪、刑
      」規定，顯具適用上之「依附及相互關聯」之特性，自須
      同其新、舊法之適用。第查，「易刑」或「定執行刑」係
      規範宣告刑得或應如何執行之法律，核屬為刑之宣告後始
      生應否適用問題之規定，非屬宣告刑所據以決定因而須先
      行確定如何適用新、舊之法規，依其性質，在未為刑之宣
      告前亦無可能確定應否適用而預先選定須適用新或舊法，
      復無此必要，不寧唯是，該規定所涵攝之「小前提」係「
      宣告刑」，猶與「罪、刑」規定涵攝之「小前提」為「歷
      史社會事實」迥異，職是，「易刑」及「定執行刑」之規
      定，不論涵攝之「小前提」、決定應否適用之階段及適用
      後所得之法律效果，與「罪、刑」之規定皆不相侔，與之
      顯不具適用上之「依附及相互關聯」之特性，依前述，要
      毋須與「罪、刑」之規定同其新、舊法之適用，自得秉其
      本身之性質而各據應涵攝之「小前提」為新、舊、利、弊
      之比較後個別定其法律之適用，尤應敘明。
（三）茲首就與本案有關且於為刑之宣告前須先行及連帶確定應
      如何適用之法律修正情形列述如下：
      (1)被告行為時之刑法第二十八條規定：「二人以上共同實
        施犯罪之行為者，皆為正犯」；而被告行為後，上開法
        條業經修正為：「二人以上共同實行犯罪之行為者，皆
        為正犯」。揆諸本條之修正理由，係為釐清陰謀共同正
        犯及預備共同正犯是否為本條所指之共同正犯。而本案
        被告與「湯俊雄」有實行請領發票以便虛開發票、之後
        持以向稅捐機關申報稅額之構成要件行為，不論依新、
        舊法規定，均屬該條所指之共同正犯，故適用修正前之
        刑法第二十八條規定，並無不利於被告之情形。
      (2)修正前刑法第三十三條第五款規定「罰金：（銀元）一
        元以上。」，並依罰金罰鍰提高標準條例第一條前段規
        定提高十倍，折算新台幣為三十元；修正後刑法第三十
        三條第五款規定「罰金：新臺幣一千元以上，以百元計
        算之。」
      (3)修正前刑法第五十五條原規定：「一行為而觸犯數罪名
        ，或犯一罪而其方法或結果之行為犯他罪名者，從一重
        處斷。」，惟修正後第五十五條僅規定：「一行為而觸
        犯數罪名者，從一重處斷。但不得科以較輕罪名所定最
        輕本刑以下之刑」，是刑法修正後已刪除牽連犯之規定
        ，即改採一罪一罰之原則。
      (4)另修正前刑法第五十六條原規定「連續數行為而犯同一
        罪名者，以一罪論。但得加重其刑至二分之一。」，修
        正後已將該條刪除，即採一罪一罰之原則。
      (5)就罰金刑之加減例，修正前刑法第六十八條規定「拘役
        或罰金加減者，僅加減其最高度」，修正後刑法第六十
        七條則規定「有期徒刑或罰金加減者，其最高度及最低
        度同加減之」，並刪除第六十八條有關罰金刑加減之規
        定，進言之，經修正後，罰金之最低度刑亦在加減之列
        。
      (6)就本件被告甲○○、乙○○所犯刑法商業會計法第七十
        一條第五款其他利用不正當方法致使財務報表發生不實
        之結果、第七十一條第一款明知為不實之事項而填製會
        計憑證、稅捐稽徵法第四十三條第一項之幫助納稅義務
        人逃漏稅捐等行為，依據被告甲○○、乙○○被告多次
        填製不實會計憑證（統一發票）犯行，均時間緊接，構
        成要件相同，顯均係基於概括犯意反覆為之，為連續犯
        ，得依修正前刑法第五十六條規定以一罪論並依法加重
        其刑，其幫助納稅義務人逃漏稅捐、連續明知為不實事
        項而填製會計憑證等行為間具有方法、目的之牽連犯關
        係，得依修正前刑法第五十五條規定從一重之商業會計
        法第七十一條第一款明知為不實之事項而填製會計憑證
        一罪處斷，而商業會計法第七十一條之法定刑為「五年
        以下有期徒刑、拘役或科或併科新臺幣十五萬元以下罰
        金」，且罰金最低度額依修正前刑法第三十三條第五款
        、罰金罰鍰提高標準條例第一條前段規定則為三十元，
        據此，最重可宣告有期徒刑七年六月併科罰金新台幣十
        五萬元；又如依據中間時法（即九十五年五月二十六日
        商業會計法修正施行日之後至九十五年六月三十日新刑
        法施行前）規定，被告甲○○、乙○○上開犯行亦得依
        修正前刑法第五十五條、第五十六條規定，從一重論以
        連續明知為不實事項而填製會計憑證罪，其法定刑已修
        正為「五年以下有期徒刑、拘役或科或併科新臺幣六十
        萬元以下罰金」，且罰金最低度額仍為三十元，據此，
        最重可宣告有期徒刑七年六月併科罰金新台幣六十萬元
        ；如依裁判時法（即九十五年七月一日新刑法施行後）
        規定，被告甲○○、乙○○上開使財務報表發生不實結
        果、幫助納稅義務人逃漏稅捐、多次明知為不實事項而
        填製會計憑證等行為，應各別論罪、併合處罰，其法定
        刑分別為五年以下有期徒刑、拘役或科或併科新臺幣六
        十萬元以下罰金、三年以下有期徒刑、拘役、或科新台
        幣六萬元以下罰金，其法定罰金刑最低度部分，均修正
        為新台幣一千元以上，以百元計算，因之可宣告最重刑
        度分別為有期徒刑三年、三年、多個有期徒刑五年併科
        罰金新台幣六十萬元，再併合處罰之。從而經綜合適用
        行為時法、中間時法、裁判時法之罪、刑相關規定予以
        比較結果，刑法、商業會計法修正後之規定顯非較修正
        前之規定對被告有利，依現行即修正後刑法第二條第一
        項前段規定，此部分自應整體適用被告行為時法，即修
        正前刑法、修正前商業會計法之有關規定，合先敘明。
三、論罪科刑部分：
（一）按商號成立後，因會計事項發生所製作之統一發票與對外
      會計憑證，須蓋章以示負責；依稅捐稽徵法、營業稅法等
      規定，並負有領用開立統一發票，及對稅捐稽徵機關提出
      稅務申報結算、繳納等法定義務。次按統一發票乃證明事
      項之經過而為造具記帳憑證所根據之憑證，屬修正前商業
      會計法第十五條第一款所規定之原始憑證，而為同法所規
      定會計憑證之一種，商業負責人如明知為不實之事項，而
      開立不實之統一發票，係犯同法第七十一條第一款之以明
      知為不實之事項而填製會計憑證罪，該罪為刑法第二百十
      五條業務上登載不實文書罪之特別規定，依特別法優於普
      通法之原則，自應優先適用，無再論以刑法第二百十五條
      業務上登載不實文書罪之餘地。
（二）再按營利事業單位填報扣繳憑單、所得稅申報書，乃附隨
      其業務而製作，係屬業務上所掌文書，此種扣繳憑單、所
      得稅申報書內容如有不實，而足生損害於公眾或他人，即
      屬刑法第二百十五條業務上登載不實罪所規範之對象。次
      按「各類所得扣繳暨免扣繳憑單」係由扣繳義務人依所得
      稅法第九十二條規定所製作之單據，而商業會計法第十五
      條所稱之會計憑證，計有原始憑證及記帳憑證二類，原始
      憑證計有外來憑證、對外憑證、內部憑證三類，記帳憑證
      有收入憑證、支出憑證及轉帳憑證三類。而「各類所得扣
      繳暨免扣繳憑單」並非上開之原始憑證或記帳憑證，非屬
      商業會計法第十五條所規定之商業會計憑證，而為附隨在
      被告業務所製作之文書，此種扣繳憑單內容如有不實，而
      足生損害於公眾及他人，即犯業務上登載不實文書罪（最
      高法院七十年九月二十一日第九次刑事庭會議決議參考）
      。次按，納稅義務人辦理結算申報，應檢附自繳稅款繳款
      書收據與其他有關證明文件及單據；其為營利事業所得稅
      納稅義務人者，並應提出資產負債表、財產目錄及損益表
      ，所得稅法第七十六條第一項規定甚明，可見繳附資產負
      債表、損益表為申報營利事業所得稅之必備文件；再者，
      資產負債表、損益表並為商業會計法所定之財務報表，此
      觀之該法第二十八條第一項第一款、第二款之規定即明，
      準此，限制下之營利事業所得稅結算申報書中就「本期損
      益」計算部分已具損益表之完整格式、內容及功能，且申
      報時除該份具損益表格式之結算申報書外，納稅義務人並
      不另外檢附損益表，惟如前述，損益表復為必備文件之一
      ，是此足徵，係以申報書之「本期損益」計算部分充代損
      益表，易言之，即結算申報書並兼具損益表之性質，因之
      ，該部分當屬商業會計法所稱之財務報表，應予敘明。
（三）查被告甲○○、乙○○分別為立德公司之負責人，為公司
      法第八條第一項之公司負責人，亦為商業會計法第四條之
      商業負責人。被告甲○○、乙○○提供無實際交易行為而
      填製之立德公司統一發票予如附表一、二所示公司資為進
      項憑證（即立德公司之銷項憑證），幫助如附表一、二所
      示之公司逃漏稅捐，核被告甲○○、乙○○此部分所為分
      別係犯稅捐稽徵法第四十三條第一項之幫助逃漏稅捐罪、
      修正前商業會計法第七十一條第一款之以明知為不實之事
      項而填製會計憑證、記入帳冊罪。被告甲○○與丙○○、
      張義海，被告乙○○與張義海就上開犯行間，分別各有犯
      意聯絡及行為分擔，均為共同正犯，至關於違反修正前商
      業會計法第七十一條第一款部分，丙○○及張義海雖不具
      商業負責人之身分，惟仍依修正前刑法第三十一條第一項
      之規定，成立共同正犯。被告甲○○、乙○○上開多次明
      知為不實事項而填製會計憑證、記入帳冊行為，以及其先
      後多次幫助納稅義務人逃漏稅捐等犯行，均時間緊接，手
      法相同，所犯各為構成要件相同之罪名，顯均係基於概括
      犯意反覆實施，均應依修正前刑法第五十六條關於連續犯
      之規定，分別從一重論以連續明知為不實事項而填製會計
      憑證罪一罪、連續幫助納稅義務人逃漏稅捐論處，並各自
      加重其刑。又被告甲○○、乙○○所犯上開二罪間，分別
      有方法目的之牽連關係，應依修正前刑法第五十五條之規
      定，從一重之連續商業負責人明知不實事項而填製會計憑
      證罪處斷。
（四）爰審酌被告甲○○、乙○○開立內容不實之統一發票提供
      與他人，而以此虛開發票之方式幫助他人逃漏稅捐，造成
      他人逃漏高額稅捐（金額詳如附表一、二），影響國家財
      政收入及賦稅制度之公平性，紊亂稅捐稽徵體制，且犯罪
      後均矢口否認犯行之態度，兼衡其犯罪之動機、目的、品
      行、生活狀況、智識程度等一切情狀，分別量處如主文所
      示之刑，以示懲儆。
（五）另按中華民國九十六年罪犯減刑條例第五條規定「本條例
      施行前，經通緝而未於中華民國九十六年十二月三十一日
      以前自動歸案接受偵查、審判或執行者，不得依本條例減
      刑。」該規定係指於該條例於九十六年七月十六日施行前
      經通緝，而未於同年十二月三十一日前自動歸案者，不得
      依該條例減刑；如係於該條例施行前經通緝，並於該條例
      施行前經緝獲到案者，應不受該條規定不得減刑之限制（
      最高法院八十一年度台非字第十二號判決意旨參照）。查
      被告甲○○、乙○○係於中華民國九十六年罪犯減刑條例
      九十六年七月十六日施行前之九十六年六月二十三日，因
      逃匿而經臺灣臺北地方法院檢察署檢察官發布通緝，嗣被
      告甲○○、乙○○分別於九十六年六月二十五日、二十八
      日分別經警緝獲，並解送該署到案後辦理撤緝等情，此有
      臺灣臺北地方法院檢察署通緝書、臺北市政府警察局士林
      分局及臺北政府警察局海山分局通緝案件移送書附卷可資
      佐證，是被告並無同條例第五條不得減刑規定之適用。而
      被告甲○○、乙○○犯罪時間均係在九十六年四月二十四
      日以前，所犯之罪與中華民國九十六年罪犯減刑條例第二
      條第一項第三款之規定相符，核與減刑要件，爰依該條例
      第二條第一項第三款、第七條、第九條之規定，分別減其
      宣告刑至二分之一，並分別諭知如易科罰金之折算標準，
      以示懲儆。
（六）次按，被告行為時（即八十九年間），刑法第四十一條係
        規定：「犯最重本刑為三年以下有期徒刑以下之刑之罪
      ，而受六月以下有期徒刑或拘役之宣告，因身體、教育、
      職業或家庭之關係，執行顯有困難者，得以一元以上三元
      以下折算一日，易科罰金。」，後於九十年一月四日修正
      、同年一月十日公布，於九十年一月十二日生效（即中間
      時法），修正內容將得易科罰金之適用範圍擴大為「犯最
      重本刑為五年以下有期徒刑以下之刑之罪，而受六月以下
      有期徒刑或拘役之宣告，因身體、教育、職業、家庭之關
      係或其他正當事由，執行顯有困難者，得以一元以上三元
      以下折算一日，易科罰金。但確因不執行所宣告之刑，難
      收矯正之效或難以維持法秩序者，不在此限。」，此折算
      標準並應適用修正前罰金罰鍰提高標準條例第二條規定，
      就其原定數額提高為一百倍折算一日，亦即被告行為時之
      易科罰金折算標準，應以銀元一百元以上三百元以下之數
      額折算一日，經換算為新臺幣，則應以新臺幣三百元以上
      九百元以下折算一日。嗣刑法第四十一條復於九十四年一
      月七日修正，九十五年七月一日施行（即裁判時法），該
      條第一項前段規定：「犯最重本刑為五年以下有期徒刑以
      下之刑之罪，而受六個月以下有期徒刑或拘役之宣告者，
      得以新臺幣一千元、二千元或三千元折算一日，易科罰金
      」，於同日並廢除罰金罰鍰提高標準條例第二條之規定，
      亦即係以新台幣一千元、二千元或三千元折算一日。上開
      法律有變更，經比較行為時法、中間時法及裁判時法後，
      以中間時之舊刑法對被告最有利，依新刑法第二條第一項
      但書之規定，自應適用中間時之刑法第四十一條規定及罰
      金罰鍰提高標準條例第二條規定，諭知易科罰金之折算標
      準。
據上論斷，應依刑事訴訟法第二百九十九條第一項前段，九十五
年五月二十四日修正前商業會計法第七十一條第一款，稅捐稽徵
法第四十三條第一項，刑法第十一條前段、第二條第一項前段，
修正前刑法第二十八條、第三十一條第一項、第五十六條、第五
十五條、第四十一條第一項前段，刑法施行法第一條之一第一項
、第二項前段，修正前罰金罰鍰提高標準條例第二條（業已刪除
），中華民國罪犯減刑條例第二條第一項第三款、第七條第一項
、第九條，現行法規所定貨幣單位折算新台幣條例第二條，判決
如主文。
本案經檢察官王鑫健到庭執行職務。
中    華    民    國    97    年    8     月    29    日
                  臺灣臺北地方法院刑事第八庭
                          審判長法  官  陳德民
                                法  官  唐于智
                                法  官  陳芃宇
上正本證明與原本無異。
如不服本判決，應於判決送達後10日內向本院提出上訴狀 (應抄
附繕本)。
                                書記官   黃鈴容
中    華    民    國    97    年    8     月    29    日
附錄本案論罪科刑法條全文
修正前商業會計法第七十一條
商業負責人、主辦及經辦會計人員或依法受託代他人處理會計事
務之人員有左列情事之一者，處五年以下有期徒刑、拘役或科或
併科新臺幣十五萬元以下罰金：
一、以明知為不實之事項，而填製會計憑證或記入帳冊者。
二、故意使應保存之會計憑證、帳簿報表滅失毀損者。
三、意圖不法之利益而偽造、變造會計憑證、帳簿報表內容或撕
    毀其頁數者。
四、故意遺漏會計事項不為記錄，致使財務報表發生不實之結果
    者。
五、其他利用不正當方法，致使會計事項或財務報表發生不實之
    結果者。
稅捐稽徵法第四十三條
教唆或幫助犯第四十一條或第四十二條之罪者，處三年以下有期
徒刑、拘役或科新臺幣六萬元以下罰金。
稅務人員、執行業務之律師、會計師或其他合法代理人犯前項之
罪者，加重其刑至二分之一。
稅務稽徵人員違反第三十三條規定者，除觸犯刑法者移送法辦外
，處一萬元以上五萬元以下罰鍰。
  附表一：
  ┌──┬─────────┬────┬───────┬─────┐
  │編號│買受立德公司發票之│件數統計│銷售額統計    │稅額統計  │
  │    │營業人            │        │              │          │
  │    │統一編號          │        │              │          │
  ├──┼─────────┼────┼───────┼─────┤
  │1   │華納亞太科技股份有│2       │300000        │15000     │
  │    │限公司            │        │              │          │
  ├──┼─────────┼────┼───────┼─────┤
  │2   │吉高科技股份有限公│9       │0000000       │165875    │
  │    │司                │        │              │          │
  ├──┼─────────┼────┼───────┼─────┤
  │3   │盛泓科技股份有限公│6       │0000000       │224630    │
  │    │司                │        │              │          │
  ├──┼─────────┼────┼───────┼─────┤
  │4   │台麗電腦自動化有限│5       │0000000       │60000     │
  │    │公司              │        │              │          │
  ├──┼─────────┼────┼───────┼─────┤
  │5   │洛客美器企業有限公│16      │0000000       │275000    │
  │    │司                │        │              │          │
  ├──┼─────────┼────┼───────┼─────┤
  │6   │嘉纖實業有限公司  │17      │0000000       │297715    │
  ├──┼─────────┼────┼───────┼─────┤
  │ 共計                   │55      │00000000      │0000000   │
  └────────────┴────┴───────┴─────┘
附表二：
  ┌──┬─────────┬────┬───────┬─────┐
  │編號│買受立德公司發票之│件數統計│銷售額統計    │稅額統計  │
  │    │營業人            │        │              │          │
  │    │統一編號          │        │              │          │
  ├──┼─────────┼────┼───────┼─────┤
  │1   │現實主義國際有限公│3       │0000000       │75000     │
  │    │司                │        │              │          │
  │    │00000000號        │        │              │          │
  ├──┼─────────┼────┼───────┼─────┤
  │2   │風之暘傳播股份有限│1       │300000        │15000     │
  │    │公司              │        │              │          │
  ├──┼─────────┼────┼───────┼─────┤
  │3   │鋕泰實業有限公司  │7       │0000000       │155000    │
  ├──┼─────────┼────┼───────┼─────┤
  │4   │鋕達實業有限公司  │19      │0000000       │487500    │
  ├──┼─────────┼────┼───────┼─────┤
  │5   │薇亞商行          │1       │26000         │1300      │
  ├──┼─────────┼────┼───────┼─────┤
  │6   │孚康有限公司      │3       │0000000       │60000     │
  ├──┼─────────┼────┼───────┼─────┤
  │7   │中華民國體育運動總│1       │285000        │14250     │
  │    │會                │        │              │          │
  ├──┼─────────┼────┼───────┼─────┤
  │8   │珍林國際開發有限公│6       │0000000       │63033     │
  │    │司                │        │              │          │
  ├──┼─────────┼────┼───────┼─────┤
  │9   │名捷服飾行        │1       │38000         │1900      │
  ├──┼─────────┼────┼───────┼─────┤
  │10  │良吉內衣行        │5       │0000000       │75000     │
  ├──┼─────────┼────┼───────┼─────┤
  │11  │名鵬服飾行        │2       │189100        │9455      │
  ├──┼─────────┼────┼───────┼─────┤
  │12  │雅俐馨服飾行      │1       │70600         │3530      │
  ├──┼─────────┼────┼───────┼─────┤
  │13  │東方電器有限公司  │1       │40000         │2000      │
  ├──┼─────────┼────┼───────┼─────┤
  │14  │康妮蕾帝企業有限公│2       │0000000       │50000     │
  │    │司                │        │              │          │
  ├──┼─────────┼────┼───────┼─────┤
  │15  │厚富企業有限公司  │1       │70000         │3500      │
  ├──┼─────────┼────┼───────┼─────┤
  │16  │帛亭服飾有限公司  │3       │0000000       │32500     │
  ├──┼─────────┼────┼───────┼─────┤
  │17  │名輝服飾有限公司臺│1       │97240         │4862      │
  │    │北分公司          │        │              │          │
  ├──┼─────────┼────┼───────┼─────┤
  │18  │迷尼屋服飾行      │1       │156800        │7840      │
  ├──┼─────────┼────┼───────┼─────┤
  │19  │享亨行            │3       │500000        │25000     │
  ├──┼─────────┼────┼───────┼─────┤
  │20  │東逸美國際開發有限│1       │67400         │3370      │
  │    │公司              │        │              │          │
  ├──┼─────────┼────┼───────┼─────┤
  │21  │艾加服飾開發股份有│1       │30500         │1525      │
  │    │限公司            │        │              │          │
  ├──┼─────────┼────┼───────┼─────┤
  │22  │廣綺企業有限公司  │1       │150000        │7500      │
  ├──┼─────────┼────┼───────┼─────┤
  │23  │安麒絲器物有限公司│1       │300000        │15000     │
  ├──┼─────────┼────┼───────┼─────┤
  │24  │新和服飾有限公司  │1       │80000         │4000      │
  ├──┼─────────┼────┼───────┼─────┤
  │25  │和康服飾有限公司  │2       │0000000       │50000     │
  ├──┼─────────┼────┼───────┼─────┤
  │26  │名輝服飾行        │2       │183500        │9175      │
  ├──┼─────────┼────┼───────┼─────┤
  │27  │新琦國際貿易有限公│2       │0000000       │50000     │
  │    │司                │        │              │          │
  ├──┼─────────┼────┼───────┼─────┤
  │28  │銀蠶實業有限公司  │1       │250000        │12500     │
  ├──┼─────────┼────┼───────┼─────┤
  │29  │暉久服飾有限公司  │2       │80000         │4000      │
  ├──┼─────────┼────┼───────┼─────┤
  │30  │曜嶸實業有限公司  │1       │80000         │4000      │
  ├──┼─────────┼────┼───────┼─────┤
  │31  │英富利得實業有限公│4       │0000000       │100000    │
  │    │司                │        │              │          │
  ├──┼─────────┼────┼───────┼─────┤
  │32  │展晟服飾行        │4       │0000000       │105000    │
  ├──┼─────────┼────┼───────┼─────┤
  │33  │郁祐有限公司      │1       │18080         │904       │
  ├──┼─────────┼────┼───────┼─────┤
  │34  │佳緯服飾有限公司  │5       │433000        │21650     │
  ├──┼─────────┼────┼───────┼─────┤
  │35  │欣客隆有限公司    │1       │50000         │2500      │
  ├──┼─────────┼────┼───────┼─────┤
  │36  │東南服裝有限公司  │4       │0000000       │75000     │
  ├──┼─────────┼────┼───────┼─────┤
  │37  │久帝服飾有限公司  │2       │0000000       │50000     │
  ├──┼─────────┼────┼───────┼─────┤
  │38  │臺灣三花棉製業股份│5       │00000000      │635375    │
  │    │有限公司          │        │              │          │
  ├──┼─────────┼────┼───────┼─────┤
  │39  │欣瑞機電股份有限公│4       │990000        │49500     │
  │    │司                │        │              │          │
  ├──┼─────────┼────┼───────┼─────┤
  │40  │名城服飾店        │1       │80000         │4000      │
  ├──┼─────────┼────┼───────┼─────┤
  │41  │東進流行服飾系列  │1       │7500          │375       │
  ├──┼─────────┼────┼───────┼─────┤
  │42  │依瑪特服飾百貨股份│1       │200000        │10000     │
  │    │有限公司          │        │              │          │
  ├──┼─────────┼────┼───────┼─────┤
  │43  │聯豐服飾行        │2       │168500        │8425      │
  ├──┼─────────┼────┼───────┼─────┤
  │44  │東進流行服飾系列  │1       │22300         │1115      │
  ├──┼─────────┼────┼───────┼─────┤
  │45  │煎茶苑服飾店      │1       │757934        │37897     │
  ├──┼─────────┼────┼───────┼─────┤
  │46  │萬富行            │1       │500000        │25000     │
  ├──┼─────────┼────┼───────┼─────┤
  │47  │萬客隆有限公司    │1       │150000        │7500      │
  ├──┼─────────┼────┼───────┼─────┤
  │48  │北斗星服飾有限公司│2       │103600        │5180      │
  ├──┼─────────┼────┼───────┼─────┤
  │49  │萬客有限公司      │1       │20000         │1000      │
  ├──┼─────────┼────┼───────┼─────┤
  │50  │百樂福精品百貨有限│1       │20000         │1000      │
  │    │公司              │        │              │          │
  ├──┼─────────┼────┼───────┼─────┤
  │51  │大圓圈成衣服飾店  │2       │49900         │2495      │
  ├──┼─────────┼────┼───────┼─────┤
  │52  │咪咪服飾行        │2       │53500         │2675      │
  ├──┼─────────┼────┼───────┼─────┤
  │53  │大緣服裝有限公司  │3       │0000000       │50000     │
  ├──┼─────────┼────┼───────┼─────┤
  │54  │全輪服裝行        │1       │73900         │3695      │
  ├──┼─────────┼────┼───────┼─────┤
  │55  │佳堤服裝股份有限公│2       │76900         │3845      │
  │    │司                │        │              │          │
  ├──┼─────────┼────┼───────┼─────┤
  │56  │佳華服裝有限公司  │1       │48200         │2410      │
  ├──┼─────────┼────┼───────┼─────┤
  │57  │俊儼服裝有限公司  │6       │0000000       │150000    │
  ├──┼─────────┼────┼───────┼─────┤
  │58  │營佳實業有限公司  │1       │300000        │15000     │
  ├──┼─────────┼────┼───────┼─────┤
  │59  │艾加服飾開發股份有│1       │81900         │4095      │
  │    │限公司嘉義店      │        │              │          │
  ├──┼─────────┼────┼───────┼─────┤
  │60  │信姿企業有限公司  │2       │500000        │25000     │
  ├──┼─────────┼────┼───────┼─────┤
  │61  │衣世代商場        │1       │38500         │1925      │
  ├──┴─────────┼────┼───────┼─────┤
  │ 共計                   │142     │00000000      │0000000   │
  └────────────┴────┴───────┴─────┘


司法院資訊處製作；財團法人民間司法改革基金會備份。
